臺灣雲林地方法院民事判決　　　　　　　 94年度訴字第313號
原　　　告　彰化商業銀行股份有限公司
法定代理人　甲○○○
訴訟代理人　乙○○
被　　　告　己○○
訴訟代理人　林永山律師
被　　　告　丙○○
上列當事人間請求清償債務事件，本院於民國94年10月14日言詞
辯論終結，判決如下：
    主  文
被告丙○○應給付原告新臺幣參佰玖拾柒萬肆仟伍佰參拾玖元，
及如附表所示之利息、違約金。
原告其餘之訴駁回。
訴訟費用由被告丙○○負擔。
    事實及理由
一、按訴狀送達後，原告不得將原訴變更或追加，但追加之新訴
    ，不甚礙被告之防禦及訴訟之終結者，不在此限；被告於訴
    之變更或追加無異議，而為本案之言詞辯論者，視為同意變
    更或追加，民事訴訟法第255 條第1 項第7 款、同條第2 項
    分別定有明文。原告起訴時請求被告己○○應給付原告新台
    幣（下同）3,974,539 元，及如附表所示之利息及違約金；
    嗣於民國94年9 月12日具狀聲請追加丙○○為被告，經核與
    民事訴訟法第255 條第1 項第7 款規定相符，且被告丙○○
    對此並無異議，而為本案之言詞辯論，揆諸前揭說明，應屬
    合法，合先敘明。
二、原告主張：
  (一)緣訴外人貿興鐵工廠股份有限公司於86年10月14日邀同被告
    己○○、丙○○之被繼承人程正山為連帶保證人，書立保證
    書予原告，約定就訴外人貿興鐵工廠股份有限公司現在（包
    括過去所負，現在尚未清償）及將來對於原告所負之一切債
    務，以本金5,000 萬元為限額暨其利息、遲延利息、違約金
    、損害賠償、及其他從屬於主債務人之負擔，願與主債務人
    貿興鐵工廠股份有限公司負連帶清償責任之責，並分別書立
    保證書及開發國內信用狀契約各1 份予原告。
  (二)嗣訴外人貿興鐵工廠股份有限公司自87年11月2 日起向原告
    申請國內信用狀，委請原告開發如附表所示國內不可撤銷信
    用狀使用，並由原告代為墊付信用狀之金額，及至87年11月
    25日前，原告共墊付3,974,539 元之款項，詎訴外人貿興鐵
    工廠股份有限公司於到期後，並未依約清償，雖經原告多次
    催討，迄今仍未清償。而訴外人程正山為訴外人貿興鐵工廠
    股份有限公司之連帶保證人，依約自應就主債務人貿興鐵工
    廠股份有限公司之債務，負連帶清償責任。
  (三)又查訴外人程正山已於87年11月25日死亡，被告己○○、丙
    ○○二人分別為程正山之長女及養女，為程正山之第一順位
    繼承人，依法對於程正山之債務，應負連帶清償責任，為此
    ，爰請求被告己○○、丙○○給付如聲明所示之金額等語。
    並聲明：(一)被告己○○、丙○○應連帶給付原告3,974,539
    元及如附表所示之利息、違約金。(二)訴訟費用由被告連帶負
    擔。
三、被告二人抗辯：
  (一)被告己○○則以：伊自其母程李醜樣與程正山離婚後，先後
    與程李醜樣及其祖母廖楊旦同住，嗣於51年9 月4 日與簡國
    禮結婚，而程正山於離婚後與吳蘭結婚，伊與程正山長期未
    有往來，並不知程正山已過世之事實，直至收受本院94年度
    促字第5703號支付命令時，始知悉程正山死亡，其依法得為
    繼承之事實，並隨即向本院為拋棄繼承之意思表示，伊既已
    拋棄繼承，依法自不繼承程正山之權利義務，從而，原告請
    求被告己○○清償債務，自無理由等語，資為抗辯。
  (二)被告丙○○則以：程正山於85年間罹患直腸癌，於同年8 月
    住院開刀，出院後繼續進行化學治療，年邁體弱，其精神狀
    態迷糊，行為能力不佳，生活起居成年仰賴子女照顧，直至
    87年11月25日程正山死亡時，程正山均未曾提及為人作保之
    事，被告丙○○亦無從知悉，直至原告提起本件訴訟，被告
    丙○○始知上情。又被告丙○○之養父程正山生前債信不佳
    ，且目不識丁，如何簽下如此龐大金額之保證書，實難想像
    ，顯見原告徵信上有所疏忽。另保證書為從屬保證範圍之書
    證，於實際借款時，應填載主債務之金額，並要求每年定期
    更換，以確保保證人是否仍存在及請求權時效，原告未查上
    開說明書證，遽而請求被告丙○○對於養父程正山之保證債
    務，負連帶清償責任，為無理由等語，資為抗辯。
  (三)並均聲明：原告之訴駁回，訴訟費用由原告負擔。
四、兩造不爭執之事實：
  (一)被告己○○為被繼承人程正山之長女，被告丙○○為被繼承
    人程正山之養女，程正山已於87年11月25日死亡，被告己○
    ○、丙○○二人為程正山之第一順位繼承人。
  (二)被告己○○所為拋棄繼承之聲明，經本院家事法庭以本院94
    年度繼字第376 號審理調查後，已經准予備查在案。
  (三)訴外人程正山曾書立保證書及開發國內信用狀契約予原告，
    同意擔任貿興鐵工廠股份有限公司之連帶保證人，約定就貿
    興鐵工廠股份有限公司現在及將來對於原告所負之一切債務
    ，以本金5,000 萬元為限額暨其利息、遲延利息、違約金、
    損害賠償、及其他從屬於主債務人之負擔，願與主債務人貿
    興鐵工廠股份有限公司負連帶清償責任責任。
五、得心證之理由：
    本件之爭點在於：(一)被告己○○是否因拋棄繼承，而無庸繼
    承被繼承人程正山所遺留之債務？(二)被告丙○○就被繼承人
    程正山之債務，是否負連帶清償責任？茲分論如下：
  (一)被告己○○部分：
  1.按繼承人得拋棄其繼承權。前項拋棄，應於知悉其得繼承之
    時起二個月內以書面向法院為之。並以書面通知因其拋應為
    繼承之人。但不能通知者，不在此限，民法第1174條定有明
    文。
  2.經查，證人丁○○到庭證述：伊叫己○○為大姐，於懂事的
    時候，己○○就已經嫁人了，伊不曾與己○○往來，於程正
    山死亡後，也沒有通知己○○，訃文上也沒有寫己○○的名
    字，也沒有通知己○○來祭拜，因為根本不知道她住哪裡等
    語（見本院94年9 月16日言詞辯論筆錄）。而證人戊○○到
    庭亦證稱：己○○是伊同母異父的姐姐，因為當時程正山懷
    疑己○○不是伊母親和他生的，所以後來伊母親就和程正山
    離婚，離婚以後兩家就互不往來，婚喪喜慶就互不通知，程
    正山死亡的事情，己○○也不知道，伊姐姐己○○在父母離
    婚後，和程正山一起住，因為程正山沒有照顧好，所以己○
    ○年輕時就罹患精神疾病，程正山因為己○○有精神病，就
    在己○○很年輕時，就把她嫁給一位年紀大她約20歲的老榮
    民，所以己○○和程正山一直都沒有往來等語（見上開言詞
    辯論筆錄）。足認被告己○○辯稱：伊與程正山長期未有往
    來，並不知程正山已過世，直至94年6 月3 日收受本院94年
    度促字第5703號支付命令時，始知悉程正山死亡而依法得為
    繼承之事實等語，應堪採信。
  3.又被告己○○於94年6 月3 日收受本院94年度促字第5703號
    支付命令後之2 個月內，於94年6 月8 日已以書面向本院聲
    明拋棄其繼承權，經本院家事法庭審查後，認被告聲明拋棄
    繼承核與民法第1174條規定相符而准予備查，並經調取本院
    94年度繼字第376 號拋棄繼承案卷核閱無訛，足認被告己○
    ○之拋棄繼承已生效力。
  4.按繼承之拋棄，溯及於繼承開始時發生效力，民法第1175條
    亦定有明文。本件被告己○○既已依法拋棄繼承，自應溯及
    於繼承開始時發生效力，而毋庸繼承債務人程正山之債務，
    是原告訴請被告己○○對於程正山之債務，應負連帶清償責
    任，為無理由，應予駁回。
  5.至於原告雖主張：被告己○○父母雖於41年離異，然被告由
    程正山扶養，與其祖母廖楊旦（程正山之母）同居一戶，至
    被告己○○51年出嫁時，始從程正山戶籍遷出，期間有19年
    之久，生育之情昊天罔極，豈有不相往來、音訊俱緲之可能
    ，況被告係奉父母之命、媒妁之言結婚，嫁予斗六市鎮南里
    之簡國禮，夫妻並於55年遷入虎尾鎮，於68年遷入虎尾鎮○
    ○里○○鄰○○街58巷12號迄今，其父於46年12月遷入同里7
    鄰118 號，期間漫長及相距不到100 公尺，在如此鄰近之地
    緣關係及農村民俗風情習慣，豈有不知其父死亡之事實，父
    女翁婿間豈有不聞不問之可能云云。然此僅原告臆測之詞，
    且與上述證人丁○○及戊○○之證述不符，原告復未舉證證
    明被告己○○早已知悉程正山死亡之事實，是原告上開主張
    自不足採。
  (二)被告丙○○部分：
  1.按繼承人自繼承開始時，除本法另有規定外，承受被繼承人
    財產上之一切權利、義務。但權利、義務專屬於被繼承人本
    身者，不在此限，民法第1148條定有明文。是繼承人若未拋
    棄繼承，亦未限定繼承者，自繼承開始時，除法律另有規定
    ，或權利、義務專屬於被繼承人本身者外，承受被繼承人財
    產上之一切權利、義務，不因繼承人是否確知被繼承人財產
    上權利、義務之範圍，而有不同。又養子女與養父母之關係
    ，除法律另有規定外，與婚生子女同，民法第1077條亦定有
    明文。
  2.本件被告丙○○於被繼承人程正山死亡時，與被繼承人程正
    山之養父女關係既未消滅，被告丙○○自應承受被繼承人程
    正山財產上之一切權利、義務。而本件程正山之連帶保證人
    債務並非專屬於被繼承人本身之義務，自屬得承受之標的。
  3.又原告主張被告丙○○之被繼承人程正山為訴外人貿興鐵工
    廠股份有限公司之連帶保證人，訴外人貿興鐵工廠股份有限
    公司自87年11月間起，陸續委請原告開發如附表所示國內不
    可撤銷信用狀使用，並由原告代為墊付前揭信用狀金額，並
    有利息及違約金之約定，而訴外人貿興鐵工廠股份有限公司
    迄今仍積欠原告如附表所示金額、利息及違約金之事實，業
    據原告提出開發國內信用狀契約書、保證書、開發國內不可
    撤銷信用狀申請書、匯票承兌申請書、國內不可撤銷信用狀
    、催收款項帳目明細等為證，並為被告所不爭執，堪信為真
    。從而，原告依消費借貸、連帶保證及繼承之法律關係，請
    求被告丙○○給付3,974,539 元及如附表所示之利息、違約
    金，自屬於法有據。
  4.至被告丙○○雖辯以被繼承人程正山生前從未提及曾經為人
    作保之事，及保證書每年定期更換，以確保保證人是否仍存
    在及請求權時效云云。惟查，被告丙○○是否知悉被繼承人
    程正山所負之保證債務，並不足為被告丙○○得拒絕承受被
    繼承人程正山所負擔保債務之抗辯事由；且法律亦無明文規
    定，保證書須每年定期更換，以確保保證人仍生存。是被告
    丙○○上開所辯，均不足採。
  (三)綜上所述，原告依消費借貸、連帶保證及繼承之法律關係，
    請求被告丙○○給付3,974,539 元及如附表所示之利息、違
    約金，為有理由，應予准許。逾此部分之請求，為無理由，
    應予駁回。
六、訴訟費用負擔之依據：民事訴訟法第79條。
中　　華　　民　　國　　94　　年　　10　　月　　28　　日
                  民事第二庭    法  官  冷明珍
以上正本係照原本作成。
如對本判決上訴，須於判決送達後20日內向本院提出上訴狀。
中　　華　　民　　國　　94　　年　　10　　月　　28　　日
                                書記官　朱克文
┌───────────────────────────────────────────────────────────┐
│附表：　　   　　　     　　　　　　　　　　　　　　                                                                  │
├──┬────────┬────┬─────┬─────┬─────┬────┬───────────────────┤
│編號│信用狀號碼　    │開狀日期│利息起迄日│代墊金額  │未償餘額  │年利率  │      違約金起訖日                  　│
├──┼────────┼────┼─────┼─────┼─────┼────┼───────────────────┤
│　１│0000000000000000│11.2.  │自5.4.起│965259元  │729518元　│百分之  │自5.15.起至清償日止，逾期六個月以內，│
│    │                │　      │至清償日止│　　　　  │　        │七‧八四│，按上開利率一成；超過六個月以外部分，│
│    │                │　      │  　      │　　      │          │　      │，按上開利率二成計付。                │
├──┼────────┼────┼─────┼─────┼─────┼────┼───────────────────┤
│　２│0000000000000000│同上　  │自5.5.起│121112元  │121112元　│百分之  │自5.16.起至清償日止，逾期六個月以內，│
│    │                │　      │至清償日止│　　      │          │七‧八四│，按上開利率一成；超過六個月以外部分，│
│    │                │　      │  　      │　　      │          │　      │，按上開利率二成計付。                │
├──┼────────┼────┼─────┼─────┼─────┼────┼───────────────────┤
│　３│0000000000000000│11.5.  │自5.5.起│0000000元 │0000000元 │百分之  │自5.16.起至清償日止，逾期六個月以內，│
│　  │                │　      │至清償日止│　　　　  │          │七‧八四│，按上開利率一成；超過六個月以外部分，│
│    │                │　      │  　      │　　      │          │　      │，按上開利率二成計付。                │
├──┼────────┼────┼─────┼─────┼─────┼────┼───────────────────┤
│　４│0000000000000000│同上    │自5.19.起│98625元　 │98625元　 │百分之  │自5.起至清償日止，逾期六個月以內，│
│    │                │　      │至清償日止│　　　    │          │七‧八四│，按上開利率一成；超過六個月以外部分，│
│    │                │　      │  　      │　　      │          │　      │，按上開利率二成計付。                │
├──┼────────┼────┼─────┼─────┼─────┼────┼───────────────────┤
│　５│0000000000000000│11.17.  │自5.19.起│0000000元 │0000000元 │百分之  │自5.起至清償日止，逾期六個月以內，│
│　  │                │　      │至清償日止│　　　　  │          │七‧八四│，按上開利率一成；超過六個月以外部分，│
│    │                │　      │  　      │　　      │          │　      │，按上開利率二成計付。                │
├──┼────────┼────┼─────┼─────┼─────┼────┼───────────────────┤
│　６│0000000000000000│同上　  │自5.起│59197元　 │59197元　 │百分之  │自6.9.起至清償日止，逾期六個月以內，│
│　  │                │　      │至清償日止│　　　　  │          │七‧八四│，按上開利率一成；超過六個月以外部分，│
│    │                │　      │  　      │　　      │          │　      │，按上開利率二成計付。                │
└──┴────────┴────┴─────┴─────┴─────┴────┴───────────────────┘
